【裁判字號】    97,家訴,52
【裁判日期】    971209
【裁判案由】    分割遺產
【裁判全文】
臺灣新竹地方法院民事判決              97年度家訴字第52號
原      告  己○○
            戊○○
                        號
            丁○○
            乙○○
                        8號
            甲○○○
被      告  丙○○
上列當事人間請求分割遺產事件，本院於民國97年11月25日辯論
終結，判決如下：
    主  文
兩造之被繼承人蘇光戊（身分證統一編號：Ｚ000000000號）所遺
如附表所示之遺產准予分割，並按兩造應繼分各六分之一予以分
配。
訴訟費用新台幣一萬八千三百二十五元（原告原繳納新台幣一萬
八千四百二十四元，因原告撤回部分聲明，故差額部分不計入訴
訟費用亦不退還），由被告負擔新台幣三千零五十四元，餘新台
幣一萬五千二百七十一元由原告己○○、戊○○、丁○○、乙○○、甲○○○各負擔五分之一。
    事  實
甲、原告方面：
一、聲明：除訴訟費用金額、負擔比例外，餘如主文所示。
二、陳述：原告甲○○○為被繼承人蘇光戊之配偶、原告己○○
    、戊○○、丁○○、乙○○及被告丙○○則為被繼承人蘇光
    戊之子女；嗣被繼承人蘇光戊於民國（下同）97年2月11日
    去世，遺有如附表所示之遺產，依法被繼承人蘇光戊之繼承
    人為配偶及子女，其中長子蘇榮樟業已於97年5月1日拋棄繼
    承，故被繼承人蘇光戊之合法繼承人為兩造共六人；嗣因被
    告一眛要求繼承全部農會存款及附表編號2之土地，惟未獲
    其他繼承人同意，致無法辦理繼承及領款事宜，爰依法請求
    將被繼承人蘇光戊之遺產按兩造之應繼予以分割等語。
三、證據：提出財政部台灣省北區國稅局遺產稅免稅證明書影本
    、除戶謄本、戶籍謄本、土地登記第二類謄本、臺灣新竹地
    方法院檢察署檢察官97年度偵字第2225號不起訴處分書影本
    為證。
乙、被告方面：
一、聲明：求為駁回原告之訴。
二、陳述：同樣是父母所生，何以他們均有財產，惟獨被告無有
    ；附表編號2之土地父親曾向堂兄蘇榮昌表示要給被告，後
    因被告入獄執行，出獄後被告又為生活打拼，一直未辦理，
    後因父親罹患老人癡呆症而無法辦理等語。
三、證據：提出土地登記第二類謄本影本、地籍圖影本、聲請訊
    問堂兄蘇榮昌。
丙、本院依職權(1)調取本院97年繼字第312號拋棄繼承卷；(2)函
    新竹縣寶山鄉農會索被繼承人蘇光戊存款明細資料。
    理  由
一、按繼承，因被繼承人死亡而開始；繼承人自繼承開始時，除
    本法另有規定外，承受被繼承人財產上之一切權利、義務。
    但權利、義務專屬於被繼承人本身者，不在此限；遺產繼承
    人，除配偶外，依下列順序定之：一、直系血親卑親屬。二
    、父母。三、兄弟姊妹。四、祖父母；前條所定第一順序之
    繼承人，以親等近者為先；同一順序之繼承人有數人時，按
    人數平均繼承。但法律另有規定者，不在此限，民法第1147
    條、第1148條第1項、第1138條、第1139條、第1141條前段
    分別定有明文。
二、查原告主張被繼承人蘇光戊於97年02月11日死亡，死後遺有
    如附表所示之遺產，原告甲○○○為被繼承人蘇光戊之配偶
    ，原告己○○、戊○○、丁○○、乙○○、被告丙○○、訴
    外人蘇榮樟則為被繼承人蘇光戊之子女，除訴外人蘇榮樟拋
    棄繼承外，餘均為被繼承人蘇光戊之法定繼承人等情，業據
    原告提出除戶謄本、戶籍謄本、財政部台灣省北區國稅局遺
    產稅免稅證明書影本、土地第二類登記謄本為證，並經本院
    依職權調取本院97年繼字第312號拋棄繼承卷及函新竹縣寶
    山鄉農會提供被繼承人蘇光戊存款明細資料核對無訛。雖被
    告辯以父親生前曾答應要將附表編號2之土地贈與給被告，
    應非遺產等語，然未據被告舉證以實其說，所辯即無從採信
    ；況被告前曾以告發人身分向臺灣新竹地方法院檢察署檢察
    官告發原告甲○○○、訴外人蘇榮樟涉嫌於96年12月21日盜
    用被繼承人蘇光戊印鑑，偽造被繼承人委託書，冒領附表編
    號2土地之徵收補償金，惟經檢察官以渠等代領並未與被繼
    承人蘇光戊意思相左而為不此訴處分，有原告所提出之該署
    檢察官97年度偵字第2225號不起訴處分書影本可稽，顯見被
    繼承人蘇光戊並未有將此筆土地贈與被告之意，否則何以未
    將此徵收款交由被告領取，是被告辯稱附表編號2示土地應
    非遺產云云，應無足採，而堪信原告主張為真實。是被告聲
    請訊問其堂兄蘇榮昌即無必要。綜上，依前開法條規定，被
    繼承人蘇光戊財產上之權利義務應由兩造同為承受，兩造就
    被繼承人蘇光戊所留遺產之應繼分應各為6分之1。
三、次按繼承人有數人時，在分割遺產前，各繼承人對於遺產全
    部為公同共有；繼承人得隨時請求分割遺產，但法律另有規
    定或契約另有訂定者，不在此限，民法第1151條、第1164條
    分別定有明文。經查，兩造為被繼承人蘇光戊之繼承人，而
    本件遺產並無不能分割之情形，亦無不分割之約定，兩造就
    遺產既無法協議分割，揆諸上開法條規定，原告請求裁判分
    割遺產，即無不合，爰准許之。
四、又分割遺產之訴，係必要共同訴訟，原、被告之間本可互換
    地位，且兩造均蒙其利，是本院認訴訟費用應由兩造依其應
    繼分之比例負擔之。
據上論結，本件原告之訴為有理由，依民事訴訟法第78條、第80
條之1，判決如主文。
中    華    民    國    97    年    12    月    9     日
                  家事法庭  法  官  張百見
本無異上正本證明與原本無異
如對本判決上訴，須於判決送達後20日之不變期間內，向本院提
出上訴狀。
                            書記官  呂聖儀
中    華    民    國    97    年    12    月    9     日
附表：
┌──┬────┬────────┬─────────┬────────┐
│編號│遺產種類│遺產所在地或名稱│被繼承人蘇光戊原有│備            註│
│    │        │                │權利範圍或金額    │                │
├──┼────┼────────┼─────────┼────────┤
│ 1  │  土地  │新竹縣寶山鄉寶斗│所有權全部        │                │
│    │        │仁段寶斗仁小段29│                  │                │
│    │        │-75地號         │                  │                │
├──┼────┼────────┼─────────┼────────┤
│ 2  │  土地  │新竹縣寶山鄉寶斗│所有權全部        │                │
│    │        │仁段寶斗仁小段43│                  │                │
│    │        │-15地號         │                  │                │
├──┼────┼────────┼─────────┼────────┤
│ 3  │  存款  │新竹縣寶山鄉農會│新台幣1,184,372元 │原告起訴時誤為新│
│    │        │                │                  │台幣1,186,714元 │
├──┴────┴────────┴─────────┴────────┤
│備註：上開編號3所示之存款金額，係結算至97年2月11日即被繼承人蘇光戊死亡│
│之日止。                                                              │
└───────────────────────────────────┘


司法院資訊處製作；財團法人民間司法改革基金會備份。
